臺灣花蓮地方法院刑事判決　　　　　　　　　　　　　　九十三年度交訴字第二號
　　公　訴　人　臺灣花蓮地方法院檢察署檢察官
　　被　　　告　己○○
　　被　　　告　乙○○
　　　　　　　　戊○○
　　　　　　　　丁○○
　　右三人共同　余道明律師
　　選任辯護人
右列被告等因業務過失致死等案件，經檢察官提起公訴（九十二年度偵字第九六四號
、九十三年度偵字第二三一號），經本院合議庭裁定行簡式審判程序，判決如左：
    主  文
己○○從事業務之人，因業務上之過失致人於死，處有期徒刑捌月。緩刑年。
乙○○意圖使犯人隱避而頂替，處有期徒刑月，如易科罰金，以佰元折算壹日，
緩刑貳年。
戊○○意圖使犯人隱避而頂替，處有期徒刑肆月，如易科罰金，以佰元折算壹日，
緩刑貳年。
丁○○證人於檢察官偵查時，於案情有重要關係之事項，供前具結，而為虛偽陳述，
處有期徒刑伍月，如易科罰金，以佰元折算壹日，緩刑貳年。
    事  實
一、己○○、乙○○、戊○○、丁○○及黃國強、黃祥瑞、張雅媛、何建成等人均受
    雇於楊仲佑所開設之開盛禮儀社。己○○明知其駕駛執照於民國九十一年三月二
    十四日業因酒後駕車遭監理機關吊扣在案，仍以駕駛車輛載運棺木為其附隨業務
    ，為從事駕駛業務之人。於九十二年三月二十九日下午二時許，己○○搭載丁○○、黃國強；黃祥瑞搭載戊○○；乙○○搭載楊仲佑、張雅媛、何建成，分別駕
    駛三輛車輛由花蓮市○○街前往位於花蓮縣吉安鄉福興村之棺木店載運棺木。己○○於當日下午二時五十二分駕駛戊○○所有之車牌號碼Ｑ四－四三六五號自用
    廂型貨車，沿花蓮縣花蓮市○○路由東往西方向行駛，行經和平路與林政街交岔
    路口時，本應注意車前狀況，隨時採取必要安全措施，而依當時天候及道路狀況
    情形又無不能注意之情事，竟疏未注意及此，適有張美玉騎乘腳踏車同向沿和平
    路行經該路口欲左轉林政街口，亦疏未注意依規定繞越道路中心線左轉而逕由外
    側車道違規侵入快車道左轉時，未注意左後來車並讓讓直行車先行，己○○疏未
    及早注意張美玉之違規行徑，致發現時張美玉腳踏車在其快車道前方左轉，再欲
    向左方煞避已有未及，其所駕駛之自用小貨車右前方向燈、右前保險桿處仍撞及
    張美玉所騎乘之腳踏車左側，張美玉因而摔落地面，造成顱內出血，經送醫急救
    後，延至翌日（三月三十日）上午十一時三十分不治死亡。
二、乙○○輾轉知悉己○○肇事後，隨即與楊仲佑、張雅媛、何建成共同趕往肇事現
    場協助處理。乙○○因見己○○身染重疾，家境欠佳，乃明知前揭事故之肇事者
    為己○○，為掩飾己○○駕車肇車之罪行，竟基於意圖頂替之犯意，於到場員警
    詢問時，不僅主動自稱為事故肇事者，而頂替己○○過失致死犯行，更於九十二
    年三月二十九日下午三時五十分許，在花蓮慈濟醫院接受警員訊問並製作筆錄時
    ，再偽稱：當時是伊駕駛Ｑ四－四三六五號自用小貨車撞及張美玉所騎乘之腳踏
    車肇事云云，接續掩飾己○○犯行。嗣於九十二年三月三十日下午二時二十分許
    ，在頂替犯罪未被偵查機關發覺前，在花蓮縣警察局花蓮分局車禍處理小組（下
    簡稱車禍處理小組）向警員承認頂替犯行自首而接受裁判。
三、戊○○於九十二年三月三十日經乙○○通知張美玉業已死亡後，明知前揭事故之
    肇事者為己○○，自己於肇事之際並不在現場，竟意圖頂替，由乙○○陪同，共
    同前往車禍處理小組，偽稱其為前揭交通事故之肇事者，而頂替己○○過失致死
    犯行，並陸續於九十二年三月三十日晚間七時五分、九時五十分及同年三月三十
    一日下午二時二十分許，在上開車禍處理小組及花蓮分局中華派出所員警先後訊
    問及檢察官前往相驗偵查中多次偽稱為肇事者頂替犯行。
四、丁○○明知前揭事故之肇事車輛為與渠同車之同事己○○駕駛，欲前往吉安鄉福
    興村棺木店載運棺木等情，且明知肇事時乙○○、戊○○均不在場等情，竟基於
    幫助戊○○替頂之犯意，於九十二年三月三十一日上午十時許經員警通知前往花
    蓮分局作證時，先行偽稱：伊當時適騎乘機車行經該處，發現車禍時戊○○在場
    ，戊○○並請伊打電話叫一一九救護車到場云云。並於是日下午二時二十分在花
    蓮分局中華派出所，接受檢察官以九十二年度相字第一一０號偵辦此案偵查時，
    以證人身分作證，於供前具結後虛偽證稱：「（檢察官問：知否肇事車輛及肇事
    者是誰？）都不知道。」、「（檢察官問：你報警後戊○○及乙○○是否均在現
    場？）我沒有注意。」等語，而為虛偽陳述。檢察官因而以將戊○○涉嫌過失致
    死罪嫌列為被告偵辦。嗣己○○車禍發生後，良心不安，而於犯罪未被偵查機關
    發覺前，始於同年四月三日下午二時二十分許前往臺灣花蓮地方法院檢察署承認
    肇事自首而接受裁判。
五、案經花蓮縣警察局吉安分局報告、乙○○、己○○自首及臺灣花蓮地方法院檢察
    署檢察官簽分偵查起訴。
    理  由
一、被告己○○犯業務過失致死罪部分：
（一）訊據被告己○○坦承於右揭時間、地點，因駕駛前開自小貨車，未注意車前狀
      況，因而與被害人張美玉發生車禍，致其死亡之事實不諱，核與被害人之子丙○○指述之情節相符，並有警繪道路交通事故現場圖、道路交通事故調查報告
      表（一）、（二）、現場及車輛照片十四幀等附卷可按。而被害人張美玉死亡
      之事實，亦有檢察官勘驗筆錄、驗斷書、相驗屍體證明書各一份及相驗照片四
      幀在卷足稽。
（二）按汽車行駛時，駕駛人應注意車前狀況，隨時採取必要之安全措施，道路交通
      安全規則第九十四條第三項定有明文。本件被告駕駛前開自小貨車，行經未劃
      設車道線及行車分向線之道路，有前開道路交通事故現場圖及現場照片在卷可
      稽，其自應負上開駕駛人應有之注意義務，而依前開道路交通事故調查報告表
      所載，事發當時天候晴、路面狀況乾燥、無缺陷、無障礙物，並無不能注意之
      情事，且被害人張美玉所騎乘之腳踏車自右側慢車道一經準備轉彎穿越快車道
      時，按理行經後方之來車，不僅可由腳踏車之前輪業已偏轉的現象，也可由騎
      乘者之軀體重心改變的動作，觀察到騎乘者欲圖改變行徑方向，而及早作鳴喇
      叭示警或煞閃的躲避動作，而由被告己○○在本院審理時所陳：當時張美玉係
      由路邊距數公尺處的慢車道即已左轉，穿越快車道後，最後在過道路中心線左
      側數十公分處發生碰撞等語（見本院九十三年五月十九日訊問筆錄），可見被
      害人已行走了約六、七公尺的距離，再徵之被害人騎駛腳踏車，車速並不快，
      被告己○○也自陳當時其車時速不超過三十公里二者相參，被告己○○應有預
      見結果及當有足夠的時間及距離採取安全措施迴避結果發生之可能性，而卻未
      為示警或閃避等安全措施，遲至發現狀況無法迴避時，始緊急採取轉彎煞停的
      閃避動作，但仍在相距事故發生處即對向車道前方（即過道路雙黃線處）發生
      撞及，因而，被告己○○疏未注意被害人行車情形，並怠於及早採取必要之安
      全措施作隨時停車之準備，以致肇事，其有過失甚明。且本件經送鑑定結果，
      亦認為被害人張美玉騎乘之腳踏車疏未注意依規定繞越道路中心線左轉而逕由
      外側車道違規侵入快車道左轉時，未注意左後來車並讓讓直行車先行，與被告
      己○○駕駛自小貨車行交岔路口前，未注意車前狀況，二者同為肇事原因，此
      有台灣省花東區車輛行車事故鑑定委員會九十二年六月十二日花鑑字第九二○
      二八四號函附鑑定意見書及同年七月三日花東字第一四○號函之更正事項函足
      供參酌。惟被害人張美玉騎乘之腳踏車雖亦同有過失，但被告仍不能因而免責
      。再者，被害人張美玉因前開車禍而死亡，被告己○○之過失行為與被害人死
      亡之結果間，有相當因果關係，至為明顯。本件就部分事證已經明確，被告己○○之業務過失致死犯行堪以認定，應予依法論科。
二、被告乙○○、戊○○犯頂替罪；被告丁○○犯幫助頂替及偽證罪部分：
（一）右揭犯罪事實，業據被告乙○○、戊○○、丁○○於本院審理時坦承不諱，核
      與同案被告己○○、證人黃國強、張雅媛、楊仲佑於警訊及偵查中或本院審理
      時之供述或證述之情節相符，並有上開警繪道路交通事故現場圖、道路交通事
      故調查報告表（一）、（二）、現場及車輛照片十四幀、相驗照片四幀、檢察
      官勘驗筆錄、驗斷書、相驗屍體證明書、台灣大哥大股份有限公司雙向通聯資
      料查詢、台灣大哥大股份有限公司行動電話服務申請書、同意書、和信電訊股
      份有限公司行動電話服務申請書、查詢手機門號各一份附卷可參足稽。又查，
      被告己○○係為本案肇事者，業如前述，而被告乙○○仍於九十二年三月二十
      九日下午三時五十分許，在花蓮慈濟醫院警訊時，向警方自稱：「是我駕駛Ｑ
      四－四三六五號自用小貨車，於九十二年三月二十九日十五時零分，在花蓮市
      ○○路與林政街口與腳踏車（即張美玉所騎乘之腳踏車），發生車禍。」等語
      （見九十二年度相字第一一０號相驗卷第二十二頁以下）。另被告戊○○亦於
    九十二年三月三十日晚間七時五分、九時五十分及同年三月三十一日下午二時
      二十分許，在花蓮分局車禍處理小組及花蓮分局中華派出所警訊時或偵查中偽
      稱為肇事者（見同上相驗卷第第一頁至第十二頁、第四十頁反面），頂替己○○過失致死犯行，足徵被告乙○○及戊○○二人自白與事實相符，應堪採信。
      復查，被告丁○○於當日既搭乘被告己○○之車輛，即知被告戊○○並未在現
      場，竟於九十二年三月三十一日十時許，在警訊中陳明被告戊○○在現場處理
      車禍（見同上相驗卷第二十五頁），製造被告戊○○為肇事者之伏筆，誤導檢
      警偵辦方向，以利事後被告戊○○於同日十二時四十五分許能向警方自稱為肇
      事者之頂替行為無訛。此外，被告丁○○於九十二年度相字第一一０號案件偵
      查中，在九十二年三月三十一日下午二時二十分許，以證人身分接受檢察官訊
      問之訊問筆錄及具結結文各一份（見同上相驗卷第三十九頁反面至第四十頁、
      第四十三頁）附卷可稽。本件事證明確，被告乙○○、戊○○就此之頂替罪及
      被告丁○○之幫助頂替及偽證罪部分犯行均堪予認定。
三、查被告己○○以受僱駕駛車輛載運貨物為業，駕駛為其附隨事務，業據被告供述
    甚明，其為從事業務之人堪予認定。核被告己○○所為，係犯刑法第二百七十六
    條第二項之業務過失致人於死罪。又被告己○○原先之汽車駕照業於九十一年四
    月八日因酒後駕車遭吊扣，期間至九十二年四月七日止，此有交通部公路總局臺
    北區臺北監理站花蓮監理站九十三年五月十二日北監花字第０九三０００四０五
    七號函及函附之違規通知單、汽車駕照吊扣執行單及花蓮縣警察局舉發違反道路
    交通管理事件通知單在卷可證，查被告己○○在駕照吊扣處分期間，依規定屬於
    無駕駛許可憑證情形（臺灣高等法院所屬法院八十一年度法律座談會提案刑事類
    第六七號可參），仍駕駛車輛肇事致被害人死亡，認應依道路交通管理處罰條例
    第八十六第一項之規定，加重其刑。又按道路交通管理處罰條例第八十六條第二
    項規定，汽車駕駛人，在快車道依規定駕車行駛，因行人或慢車不依規定，擅自
    進入快車道，而致人受傷或死亡，依法應負刑事責任者，減輕其刑。必汽車駕駛
    人在快車道依規定駕車行駛，始有該條項減刑規定之適用。又道路交通安全規則
    第五十條第一項明定汽車駕駛執照為駕駛汽車之許可憑證，而未領有駕駛執照駕
    車者，依道路交通管理處罰條例第二十一條第一項第一款規定，應受罰鍰之處罰
    。是如前述被告己○○在吊扣駕駛執照仍駕車，相當於未取得駕駛執照，雖在被
    告己○○在快車道駕車行駛時，被害人亦違規侵入穿越快車道，但仍難謂被告己○○係依規定駕車行駛，自不得依上述條例第八十六條第二項之規定減輕其刑，
    附予敘明。又查，被告己○○於肇事後，於犯罪未被偵查機關發覺前，於九十二
    年四月三日下午二時二十分許前往臺灣花蓮地方法院檢察署承認肇事而接受裁判
    ，此有偵查訊問筆錄（見九十二年度相字第一一０號卷第五十三頁）在卷可稽，
    其符合刑法第六十二條自首之要件，應依法減輕其刑，並依法先加後減。爰審酌
    被告己○○素行非惡及其明知駕照仍在吊扣中，仍違規駕車及過失之程度、造成
    致被害人死亡的結果，被害人對於肇事原因亦與有過失、於犯後雖未與被害人家
    屬達成和解，但有道歉、據被害人之子丙○○供稱已經獲車汽強制責任險獲賠償
    一百四十萬元等情明確，且被告事後坦承犯行，犯後態度尚屬良好，卻坐視其餘
    被告為其掩護犯行而為頂替及偽證犯行，誤導刑事偵辦方向，實值重處，但念其
    現罹患肝硬化等疾病，此有財團法人慈濟綜合醫院診斷書一紙可參，每月以打零
    工維生，收入微薄，與妻離異等一切情狀，公訴人具體求刑有期徒刑一年四月，
    猶屬過重，而量處如主文所示之刑。此外，被告己○○於犯本案之前五年內未曾
    受有期徒刑以上刑之宣告，有臺灣高等法院被告全國前案紀錄表一件在卷可徵，
    經此教訓後，應知警惕，當無再犯之虞，本院因認對其所宣告之刑，以暫不執行
    為適當，爰併予宣告緩刑三年，以勵自新。末查，扣案之被告己○○所有之MOTO
    ROLA牌行動電話一支（同上相驗卷第八十二頁），乃為被告己○○所有之物，既
    非為供作業務上過失致死罪之工具，自無庸為沒收之諭知，併此敘明。
四、核被告乙○○、戊○○所為，係犯刑法第一百六十四條第二項、第一項之意圖使
    犯人己○○隱避而頂替罪；被告丁○○所為，係犯幫助被告戊○○犯刑法第一百
    六十四條第二項、第一項之幫助頂替罪及刑法第一百六十八條之偽證罪。又被告
    丁○○其所犯上開幫助頂替及偽證罪間，有方法結果之牽連關係，依刑法第五十
    五條之規定，應從較重之偽證罪處斷。又查，被告乙○○於頂替被告己○○犯行
    後，於犯罪未被偵查機關發覺前，於九十二年三月三十日下午二時二十分許前往
    車禍處理小組承認頂替己○○而接受裁判，此有偵訊筆錄（見九十二年度相字第
    一一０號卷第十七頁）在卷可稽，其符合刑法第六十二條自首之要件，應依法減
    輕其刑。爰審酌被告乙○○、戊○○、丁○○因見被告己○○家境清苦及身染疾
    病，避免被告己○○無力支付車禍賠償，為圖能獲取保險賠償之犯罪動機，惟渠
    等事後坦承犯行，犯後態度尚稱良好，及三人犯罪之手段、所生損害等情狀，公
    訴人雖對被告丁○○具體求刑有期徒刑十月，但稽之其因一時失慮，並非為圖個
    人私利，就此求刑亦屬過重，故各量處如主文所示之刑，並各諭知易科罰金之折
    算標準。此外，被告三人未曾受有期徒刑以上刑之宣告，有臺灣高等法院被告全
    國前案紀錄表一份在卷可徵，經此教訓後，應知警惕，當無再犯之虞，本院因認
    對渠等所宣告之刑，以暫不執行為適當，爰併各予宣告緩刑二年，以勵自新。
據上論結，應依刑事訴訟法第二百九十九條第一項前段，刑法第二百七十六條第二項
、第一百六十四條第二項、第一項、第一百六十八條、第五十五條後段、第七十四條
第一款、道路交通管理處罰條例第八十六第一項，罰金罰鍰提高標準條例第一條前段
、第二條，判決如主文。
本案經檢察官甲○○到庭執行職務。
中      華      民      國    九十三    年      六      月      三      日
                              臺灣花蓮地方法院刑事第一庭
                                  法    官    李  豫  雙
右正本證明與原本無異。
如對本判決不服，應於送達後十日內，向本院提出上訴狀。（應抄附繕本）告訴人或
被害人如對於本判決不服者，應具備理由請求檢察官上訴，其上訴期間之計算係以檢
察官收受判決正本之日期為準。
                                  法院書記官
中      華      民      國    九十三    年      六      月      七      日
附錄本判決論罪之法律條文：
刑法第一百六十四條：
藏匿犯人或依法逮捕拘禁之脫逃人或使之隱避者，處二年以下有期徒刑、拘役或五百
元以下罰金。
意圖犯前項之罪而頂替者，亦同
刑法第一百六十八條：
於執行審判職務之公署審判時或於檢查官偵查時，證人、鑑定人、通譯於案情有重要
關係之事項，供前或供後具結，而為虛偽陳述者，處七年以下有期徒刑。
刑法第二百七十六條第二項：
從事業務之人，因業務上之過失犯前項之罪者，處五年以下有期徒刑或拘役，得併科
三千元以下。
道路交通管理處罰條例第八十六條第一項：
汽車駕駛人，無駕駛執照駕車、酒醉駕車、吸食毒品或迷幻藥駕車、行駛人行道或行
經行人穿越道，不依規定讓行人優先通行，因而致人受傷或死亡，依法應負刑事責任
者，加重其刑至二分之一。
